【裁判字號】    95,交聲,614
【裁判日期】    951229
【裁判案由】    違反道路交通管理處罰條例聲明異議
【裁判全文】
臺灣桃園地方法院交通事件裁定     95年度交聲字第614號
異  議  人
即受處分人  甲○○
原處分機關  交通部公路總局新竹區監理所
上列異議人即受處分人因違反道路交通管理處罰條例案件，不服
交通部公路總局新竹區監理所中華民國95年11月10日壢監裁字第
裁53-AC0000000號違反道路交通管理事件裁決書所為之處分，聲
明異議，本院裁定如下：
    主  文
原處分撤銷。
甲○○機器腳踏車，不在規定車道行駛，處罰鍰新臺幣陸佰元，
並記違規點數壹點。
    理  由
一、原處分意旨略以：異議人甲○○所有之N93-867 號機車，於
    民國93年10月9 日凌晨0 時57分在臺北市○○路○ 段，有「
    機車行駛禁行車道」之違規，為臺北市政府警察局交通警察
    大隊（下稱：原舉發單位）於93年10月27日填製北市警交大
    字第AC0000000 號舉發違反道路交通管理事件通知單逕行舉
    發，爰依道路交通管理處罰條例第45條第13款之規定，裁處
    異議人罰緩新臺幣（下同）1,800 元。
二、聲明異議意旨略以：異議人並未收到舉發違反道路交通管理
    事件通知單及採證照片，不知有違規行為，原處分機關直接
    加重處罰並非合法，為此聲明異議。
三、按汽車駕駛人，有機器腳踏車，不在規定車道行駛之情形者
    ，處新臺幣600 元以上1,800 元以下罰鍰，並記違規點數1
    點；本條例之處罰，受舉發違反道路交通管理事件之受處罰
    人，認為受舉發之違規行為應歸責他人者，應於舉發違反道
    路交通管理事件通知單應到案日期前，檢附相關證據及應歸
    責人相關證明文件，向處罰機關告知應歸責人，處罰機關應
    即另行通知應歸責人到案依法處理。逾期未依規定辦理者，
    仍依本條例各該違反條款規定處罰，修正後道路交通管理處
    罰條例第45條第13款、第63條第1 項第1 款、第85條第1 項
    分別定有明文。另按機器腳踏車，不在規定車道行駛，於應
    到案期限內到案聽候裁決者，處罰鍰600 元，修正後違反道
    路交通管理事件統一裁罰基準表亦定有明文。
四、又道路交通管理處罰條例本質上係屬行政罰而非刑罰，雖該
    條例本身未設有法律變更比較之規定，惟94年2 月5 日公布
    、95年2 月5 日生效施行之行政罰法，係屬行政罰之基本法
    ，其第1 條、第5 條第1 項分別規定：「違反行政法上義務
    而受罰鍰、沒入或其他種類行政罰之處罰時，適用本法。但
    其他法律有特別規定者，從其規定」、「行為後法律或自治
    條例有變更者，適用行政機關最初裁處時之法律或自治條例
    。但裁處前之法律或自治條例有利於受處罰者，適用最有利
    於受處罰者之規定」，而該條所規定之裁處，依最高行政法
    院89年9 月13日89年度9 月份第1 次庭長法官聯席會議決議
    意旨針對稅捐稽徵法第48條之3 相類規定之解釋，係包括訴
    願、再訴願及行政訴訟之決定或判決而言。查道路交通管理
    處罰條例所規定之罰鍰、吊扣證照之裁罰，本屬行政罰之性
    質（參照上開行政罰法第1 條、第2 條將罰鍰、吊扣證照處
    分均定為行政罰），是依道路交通管理處罰條例所為之處罰
    ，自應適用行政罰法第5 條第1 項之規定，為比較適用。查
    道路交通管理處罰條例第45條、第63條及第85條，業經總統
    於94年12月28日以華總一義字第09400212581 號令修正公布
    ，並經行政院於95年6 月23日以院臺交字第0950087685號令
    發布自95年7 月1 日施行，而違反道路交通管理事件統一裁
    罰基準表亦同時修正施行，經比較修正前後之相關規定，本
    件原處分機關裁處前之法律非較有利於行為人，依前開說明
    ，本件自應適用原處分機關裁處時即修正後之道路交通管理
    處罰條例第45條第13款、第63條第1 項第1 款（此條款原處
    分機關漏未引用、處罰）、第85條及修正後違反道路交通管
    理事件統一裁罰基準表之規定。
五、另按處理違反道路交通管理事件，有關文書送達之程序，依
    行政程序法之規定；送達由行政機關自行或交由郵政機關送
    達；送達，於應受送達人之住居所、事務所或營業所為之；
    於應送達處所不獲會晤應受送達人時，得將文書付與有辨別
    事理能力之同居人、受僱人或應送達處所之接收郵件人員；
    送達，不能依前二條規定為之者，得將文書寄存送達地之地
    方自治或警察機關，並作送達通知書兩份，一份黏貼於應受
    送達人住居所、事務所、營業所或其就業處所門首，另一份
    交由鄰居轉交或置於該送達處所信箱或其他適當位置，以為
    送達，違反道路交通管理事件統一裁罰基準及處理細則第5
    條，行政程序法第68條、第72條第1 項前段、第73條第1 項
    、第74條第1 項分別定有明文。
六、經查，本件異議人所有之機車於前揭時、地有「機器腳踏車
    不在規定車道行駛」之事實，為異議人所不爭執，且有採證
    照片1 張在卷可考，堪認異議人所有之機車確有原處分機關
    所指之交通違規行為無訛。異議人雖以前詞置辯，惟異議人
    之戶籍係設於桃園縣新屋鄉後湖村後湖64之3 號，此有異議
    人戶籍資料1 紙在卷可考，且依卷附異議人車籍資料所示，
    其所登記之車主地址，亦同為上址，是上開地址當為異議人
    之住所地甚明。是舉發其違規行為之警察機關將本件舉發違
    反道路交通管理事件通知單對上址為送達，並無違誤。再者
    ，原舉發單位係先以掛號郵寄方式將舉發違反道路交通管理
    事件通知單（含採證照片）寄送至異議人上開應受送達處，
    但因逾期招領無人簽收退回後，復由原舉發單位依行政程序
    法第74條規定，辦理寄存送達程序等情，此有臺北市政府警
    察局交通警察大隊書函、送達證書（其上有93年12月1 日寄
    存送達之日期）及郵件交寄明細表等件之影本在卷可稽，是
    本件舉發違反道路交通管理事件通知單自已合法送達於異議
    人，並自93年12月12日起發生送達效力。
七、再者，違反道路交通管理事件統一裁罰基準表係根據受處分
    人逾越應到案期限日數之久暫設有異其處罰金額之裁量標準
    ，揆其旨，顯認「逾越應到案期限」亦屬可責原因之一，逾
    期越久，可責程度越高，方有從重裁罰之必要，準此以解，
    「逾越應到案期限」既屬可責原因之一，則得將此納為「裁
    量事項」以酌定應處罰鍰金額之前提，自須以受處分人就「
    逾越」之情形具有可歸責之事由存在為限。本件原舉發單位
    之舉發通知單雖已合法送達予異議人，然該舉發通知單送達
    時，早已逾應到案之93年11月21日等情，已如前述，是異議
    人縱有逾應到案期限仍未繳納罰鍰之情事，亦顯無任何可歸
    責之事由存在，則其在無責之情況下「逾越應到案期限」，
    原處分機關自不得將此情形納為裁量事項。
八、綜上所述，原處分機關逕以最高額裁處異議人罰鍰，其據為
    裁量所審酌之基礎事實顯有違誤，原處分即難謂為適當，又
    原處分機關未依修正後道路交通管理處罰條例第63條第1 項
    第1 款之規定記違規點數1 點，亦有未洽。異議人聲明異議
    意旨指摘原處分不當，為有理由，自應由本院將原處分撤銷
    ，另為裁定如主文第二項所示。
據上論斷，應依修正後道路交通管理處罰條例第85條第1 項、第
45條第13款、第63條第1 項第1 款，道路交通案件處理辦法第20
條前段，裁定如主文
中    華    民    國    95    年    12    月    29    日
                  交通法庭    法  官  魏于傑
上正本證明與原本無異。
如不服本裁定，得於收受裁定後5 日內，向本院提出抗告狀。
                              書記官  林怡君
中    華    民    國    96    年    1     月    4     日


司法院資訊處製作；財團法人民間司法改革基金會備份。
